臺灣板橋地方法院刑事判決　　　　　　 96年度簡上字第668號
上　訴　人　臺灣板橋地方法院檢察署檢察官
被　　　告　丁○○
　　　　　　丙○○
上列上訴人因被告詐欺案件，不服本院96年度簡字第2967號中華
民國96年5 月18日第一審判決（聲請簡易判決處刑案號：95年度
偵字第27949、27992號、96年度偵字第4743號），提起上訴，本
院管轄之第二審合議庭判決如下：
    主    文
原判決撤銷。
丁○○共同意圖為自己不法之所有，以詐術使人將本人之物交付
，處有期徒刑壹年；減為有期徒刑陸月，如易科罰金，以新臺幣
壹仟元折算壹日。如附表編號(一)帳戶之存摺壹本、提款卡壹張，
均沒收之。
丙○○共同意圖為自己不法之所有，以詐術使人將本人之物交付
，處有期徒刑壹年；減為有期徒刑陸月，如易科罰金，以新臺幣
壹仟元折算壹日。如附表編號(二)所示帳戶之存摺壹本、提款卡壹
張；如附表編號(三)所示帳戶之存摺壹本、提款卡壹張，均沒收之
。
    事    實
一、丁○○於民國95年8 月間，透過友人認識「張義男」（由檢
    察官另案偵辦中），「張義男」於同年8 月23日某時打電話
    予丁○○，向其借用金融機構之存摺、提款卡等物，待款項
    匯入該帳戶後再提領出來，將給付新台幣（下同）2 萬元作
    為報酬。丁○○本可預見將金融機構帳戶提供予他人，有遭
    他人利用作為詐騙工具之可能，且他人存入之款項，可能係
    被害人遭詐騙所匯入之款項，為詐欺集團成員提款，有利於
    詐欺集團遂行詐欺取財犯行，惟其因缺錢花用，為獲得上開
　　利益，基於即使提款詐騙所得款項亦不違反其本意之不確定
  　故意而應允之。「小龍」等詐騙集團成員於95年8 月23日，
　　在臺北縣中和市○○街442 號之中華郵政股份有限公司中和
  　南勢角郵局（下稱中和南勢角郵局）前，將其所有之中和南
    勢角郵局第0000000-0000000 號帳戶（即如附表編號(一)所示
    帳戶）之存摺、金融卡、密碼，交付與「張義男」及真實姓
　　名年籍不詳、綽號為「小龍」之成年男子所屬之犯罪集團成
  　員，以作為向他人詐取財物匯款帳戶之用。「張義男」、「
　　小龍」等人即基於意圖為自己不法所有之詐欺取財犯意，於
　　同年8 月23日上午10時許，以未顯示來電的電話語音，假借
  　「台北地檢署」名義，佯稱被害人涉及詐騙案件，應出庭而
    未出庭，要求被害人配合檢調辦案，並以進行監管帳號手續
    為由，要求被害人前往銀行辦理電話語音之設置云云。甲○○因而陷於錯誤，即依其指示於同日中午12時25分許，前往
    中央信託局板新分局辦理其所有00000000000000號帳戶電話
    語音轉帳之設定，並告以該帳戶號碼及密碼。「張義男」
　　等詐欺集團成員依電話轉帳方式，分別匯款900,000 、906,
  　100 元，合計1,806,100 至丁○○在如附表編號(一)所示帳戶
    內。「張義男」旋即於同日某時通知丁○○前往中和南勢角
　　郵局，並指示丁○○以存摺提領現金1,756,000 元，另以提
　　款卡提領50,000（另收取手續費18元），合計提領
  　1,806,000 元。事後，「張義男」即給付2 萬元報酬予丁○○。
二、丙○○因缺錢花用，得知丁○○提供金融機構帳戶予他人，
    並提領其中款項將可獲取報酬，經由丁○○之引介，於95年
　　9 月初某日認識綽號「小龍」之成年男子，「小龍」要求其
  　提供銀行帳戶供渠等使用，並代為提領帳戶內之款項，事後
    並可獲報酬。丙○○可預見將金融機構帳戶提供予他人，有
    遭他人利用作為詐騙工具之可能，且他人存入之款項，可能
　　係被害人遭詐騙所匯入之款項，為詐欺集團成員提款，有利
  　於詐欺集團遂行詐欺取財犯行，其基於即使提款詐騙所得款
　　項亦不違反其本意之不確定故意而應允之，交付其所有台北
  　國際商業銀行五股份行、帳號0000000000000 號帳戶（如附
    表編號(二)之帳戶）及中華郵政股份有限公司新莊後港路郵局
    （下稱新莊後港路郵局）、帳號0000000-0000000 號帳戶（
    如附表編號(三)之帳戶）。「張義男」、「小龍」等人即基於
　　意圖為自己不法所有之詐欺取財犯意，於同年9 月4 日某時
  　許，以假借「台北市政府警察局打擊犯罪中心」名義，佯稱
    被害人涉及詐騙案件，應出庭而未出庭，以被害人配合檢調
    辦案，並進行金融管理帳戶手續為由，要求被害人前往銀行
　　辦理電話語音之設置云云。乙○○因而陷於錯誤，即依其指
　　示於同日15時36分許，前往華南商業銀行土城分局辦理其所
  　有000000000000號帳戶電話語音轉帳之設定，並告以該帳戶
    號誌及密碼。「張義男」等詐欺集團成員依電話轉帳方式，
    匯款1,754,217 元轉入丙○○在如附表編號(二)所示帳戶內，
    再將其中1,754,000 元（另收取30元手續費）轉存至丙○○
    如附表編號(三)之帳戶。綽號「小龍」之成年男子即以電話指
    示丙○○前往台北縣新莊市○○○路34、36號新莊後港路郵
    局，以存褶提領現金1,700,000 元，另以提款卡提領54,000
    元（另收取手續費18元），合計1,754,000 元。事後，「小
    龍」即給付3 萬元報酬予丙○○。
三、案經被害人甲○○、乙○○訴由臺北市政府警察局中和分局
    報請臺灣板橋地方法院檢察署檢察官偵查後聲請簡易判決處
　　刑。
    理  由
一、被告丁○○、丙○○對於其等提供如附表編號編號(一)、(二)、
    (三)之帳戶予「張義男」、「小龍」等人，並依其等指示分別
    自上開如附表編號(一)、(三)帳戶內提領1,806,000元、1,754,
　　000元等情事不諱，惟於本院審理時辯稱：「張義男」等人
　　告以因賭博洗錢需借用銀行帳戶存入款項內，伊等不知該款
  　項係詐騙集團詐騙被害人之金錢，伊等被「張義男」等人利
　　用云云。惟被告丁○○、丙○○於檢察官訊問時均供稱因缺
  　錢，始提供帳戶給人使用，知道帳戶借人使用會幫助他人從
    事犯罪行為等語〔見95年度他字第6558號偵查卷第4 、5 頁
    〕，均未提及「張義男」等人告以因賭博洗錢需借用銀行帳
　　戶存入款項乙節，被告上開所辯顯係事後卸責之詞，不足採
  　信。況按於金融機構、郵局開設帳戶，請領存摺及金融卡，
    係針對個人身分之社會信用而予以資金流通，具有強烈之屬
    人性格，而金融帳戶作為個人理財之工具，申請開設並無任
    何特殊之限制，一般民眾皆得以存入最低開戶金額之方式申
    請取得，且同一人均得在不同之金融機構申請數個存款帳戶
    使用，乃公眾所週知之事實，依一般人之社會經驗，遇不熟
    識之人要以自己名義申請帳戶，而向其蒐集金融帳戶使用，
    乃甚為怪異之事。衡諸常情，提供帳戶者對於該等帳戶是否
    係供合法使用，當無不起疑心之理。查「張義男」、「小龍
    」等人與被告2 人並不熟識，竟向其等借用銀行帳戶之存摺
　　使用，被告僅須至銀行提款，即分別可獲得2 、3 萬元之報
  　酬，顯然有不欲人知之隱情。況以今日社會，利用電話或手
    機簡訊向一般民眾詐騙錢財或恐嚇取財之事，迭有所聞，而
    現今社會以他人帳戶從事不法行為，又以詐騙集團從事詐欺
　　犯行最為普遍，被告對此應無不知之理。因此被告2人對於
　　「張義男」、「小龍」等人可能利用他人帳戶從事詐欺取財
  　犯行，使偵查機關不易偵查，事前應足以預見，竟仍將如附
　　表編號(一)、(二)、(三)所示帳戶提供予他人使用，顯有容認犯罪
　　事實發生之本意。是被告2 人提供金融機構帳戶之行為，確
  　有幫助該不詳姓名之成年人利用其金融機構帳戶以詐欺取財
　　之不確定故意及行為甚明。
二、次按刑法上之幫助犯，固以幫助他人犯罪之意思而參與犯罪
    構成要件以外之行為而成立，惟所謂以幫助他人犯罪之意思
    而參與者，指其參與之原因，僅在助成他人犯罪之實現，至
    所謂參與犯罪構成要件以外之行為者，則指其所參與者非直
    接構成某種犯罪事實之內容，而僅係助成其犯罪事實實現之
    行為而言，苟已參與構成某種犯罪事實之一部，即屬分擔實
    施犯罪之行為，雖僅以幫助他人犯罪之意思而參與，亦仍屬
    共同正犯（最高法院27年上字第1333號、30年上字第17 81
    號等判例意旨均足參照）。再按所謂共同實施，並不以參與
    全部犯罪行為為必要，其分擔實施一部分行為者，仍屬共同
    正犯（採此同一見解者，可參諸最高法院95年度臺上字第
    546號判決意旨）。經查，被告2人提供自己金融機構帳戶，
    作為該詐欺集團使用取得被害人遭詐騙款項之存、取款工具
    ，雖係基於幫助犯意，幫助「張義男」、「小龍」所屬詐欺
    犯罪集團成員實施詐欺取財犯行。惟被告2人依「張義男」
    、「小龍」之指示，進一步擔任負責持自己帳戶之提款卡暨
    存摺提領贓款之車手工作，並各獲取2萬元、3萬元之報酬。
    被告2人雖未全程參與，但渠等既參與實施部分犯罪構成要
    件行為（即擔任負責持自己帳戶之提款卡、存摺，提領被害
    人遭詐騙而為該詐騙集團不詳成員以語音轉帳存入之贓款之
    車手工作），該合作、分工關係，與其餘共犯間已有犯罪構
    成要件行為之相互分擔，自應就此範圍內之犯罪行為，負共
    同正犯責任，檢察官聲請簡易判決處刑書所指被告2人所為
    係幫助詐欺取財一節，容有誤會，應予敘明。
三、另按所謂包括一罪，係指包含接續犯、集合犯等各種犯罪類
    型之實質上一罪而言。所稱接續犯，必須行為人主觀上出於
    單一犯意，而其客觀行為分為數個舉動接續進行，且各舉動
　　在時間、空間上有密切之關係，並持續侵害同一法益，以實
    現一個犯罪構成要件而言。而集合犯係指立法者所制定之犯
    罪構成要件中，本即預定有數個同種類行為而反覆實行之犯
    罪而言。故是否集合犯之判斷，客觀上，自應斟酌法律規範
    之本來意涵、實現該犯罪目的之必要手段、社會生活經驗中
    該犯罪必然反覆實行之常態及社會通念時；主觀上則視其反
    覆實施之行為是否出於行為人之一個犯意，並秉持刑罰公平
    原則，加以判斷之。查「張義男」、「小龍」等所屬詐欺集
    團成員，於本案分別詐騙被害人甲○○、乙○○2 人，行為
    人各次詐欺行為，於對被害人施以詐術，被害人陷於錯誤匯
    款後，該次行為即已完成，2 次詐欺取財犯行相隔10日，是
    各次均為各自獨立之行為，各具獨立性，並無密切不可分之
    關係，各自獨立構成同一詐欺取財罪責，不合接續犯之構成
    要件。又「張義男」等人詐騙被害人甲○○、乙○○2 人，
    其被害法益不同，該等2 次詐欺取財犯行，相隔約10日，應
    非出於行為人之一個犯意決定；且觀諸刑法第339 條第1 項
    詐欺取財罪之構成要件文義衡之，實無從認定立法者本即定
    該犯罪之本質，必有數個同種類行為而反覆實行之集合犯行
    ，故上開詐欺取財罪，應非集合犯之罪。從而，本案「張義
    男」、「小龍」等所屬詐欺集團成員，分後詐騙被害人甲○○、乙○○2 人，係屬2 罪。又按共同正犯之所以應對其他
    共同正犯所實施之行為負其全部責任者，以就其行為有犯意
    之聯絡為限，若他犯所實施之行為，超越原計畫之範圍，而
　　為其所難預見者，則僅應就其所知之程度，令負責任，未可
  　概以共同正犯論（最高法院86年度台上字第1700號判決參照
　　）。本案被害人有2 人，「張義男」所屬詐騙集團之詐欺取
  　財犯行雖為2 罪，已如前述；惟被告丁○○提供如附表編號
    (一)所示帳戶，並提領被害人甲○○匯入該帳戶之款項，另被
    告丙○○提供如附表編號(二)、(三)所示帳戶，並提領被害人乙○○匯入如附表編號(二)帳戶，再轉入附表編號(三)帳戶之款項
    ，亦如前述，則被告丁○○所能預見者係「張義男」等人對
    於被害人甲○○之詐欺取財犯行，被告丙○○所能預見者係
    「張義男」等人對於被害人乙○○之詐欺取財犯行，被告丁○○、丙○○，分別提供自己金融機構帳戶後，受指示分別
    提領自己帳戶內之金錢，其等對於自己帳戶以外之詐欺取財
    行為無以預見，應各就其帳戶所涉之詐欺犯行負共同正犯之
    責任。
四、復按刑法第62條之所謂「發覺」，係指有偵查犯罪職權之公
    務員已知悉犯罪事實與犯罪之人而言，而所謂「知悉」，固
    不以確知其為犯罪之人為必要，但必其犯罪事實，確實存在
    ，且為該管公務員所確知，始屬相當（最高法院75年度臺上
    字第1634號判例意旨參照）。本件被告丁○○、丙○○固於
    95年9月20日前往臺灣板橋地方法院檢察署自行申告其等有
    提供金融機構帳戶並提領款項之犯罪事實乙節，惟本案被害
    人甲○○、乙○○先後於95年8月24日、95年9月4日向具有
    偵查犯罪權限之該管警察機關報案，並詳述有關其等遭詐騙
    經過與遭詐取款項之轉存入帳戶號碼等情節，請求該管警察
    機關調查，均有被害人之警詢筆錄、內政部警政署反詐騙案
    件紀錄表等在卷可據（見95年偵字第27949 號影卷第6至7頁
    、第10頁；95年偵字第27992號影卷第3至4頁、第7頁），足
    認犯罪偵查機關已知有犯罪事實確實存在，且已得特定可能
    之犯罪嫌疑人進行調查。再者，本案被告所有提供之上開帳
    戶，亦分別於95年8月24日、95年9月4 日經該管警察機關通
    報所屬金融機構列為詐騙警示帳戶，有受理詐騙帳戶通報警
    示、詐騙電話斷話簡便格式表附卷足稽（參95年度偵字第
    27949 號偵查卷第9 頁、95年度偵字第27992 號偵查卷第8
    頁）。甚且，被告丁○○、丙○○於95年9 月20日經內勤檢
    察官訊問時，均自承知悉自己所有之金融帳戶現列為警示帳
    戶等情（參95年度他字第6558號偵查卷卷第3 頁、第4 頁）
    ，則被告丁○○、丙○○係於具犯罪偵查權限之該管警察機
    關已知有犯罪事實確實存在，且已得特定可能之犯罪嫌疑人
    進行調查後之95年9 月20日，始自行前往刑事訴追機關投案
    ，坦白供述其等確有旨開幫助詐欺取財犯行，核與刑法第62
    條所定自首之要件，仍有未符。聲請意旨認為本案經被告丁○○、丙○○自首等語，容有誤會，併予說明。
五、綜據前述，核被告丁○○、丙○○所為，均係犯刑法第339
    條第1 項之詐欺取財罪。被告丁○○、丙○○原基於幫助詐
    欺犯意，分別提供如附表編號(一)及編號(二)、(三)之帳戶予「張
    義男」、「小龍」等詐騙集團成員，屬幫助詐欺取財犯行，
    惟嗣後受「張義男」等人指示前往金融機構提款，則被告參
    與詐欺取財罪之構成要件行為，與其他不詳成年人所組織之
    詐欺犯罪集團彼此間，均為共同正犯，不再論以幫助犯。審
    酌被告丁○○、丙○○係身心健全之成年人，明知提供帳戶
    供不詳人士詐騙使用，造成無辜民眾遭騙而受有金錢損失，
    助長詐騙財產犯罪風氣，竟仍任意提供自己之金融帳戶予他
    人轉帳、存提款使用，對社會治安形成重大影響，更增加被
    害人尋求救濟之困難，並使犯罪追緝增加障礙，兼衡被告等
    之素行，犯罪動機、目的、手段方式，被害人因此所受損害
    程度頗鉅，暨犯罪後態度等一切情狀，酌情分別量處如主文
    所示之刑。另本件被告犯罪後，中華民國九十六年罪犯減刑
    條例業已制定，經總統於96年7 月4 日公布，同年月16日生
    效施行，查本件被告犯罪時間，係在96年4 月24日以前，所
    犯上開詐欺取財罪，核諸中華民國九十六年罪犯減刑條例第
    2 條第1 項、第3 條等規定，合於減刑條件，依該條例第7
    條規定，應於裁判時減其刑期2 分之1 ，以示儆懲。
六、至如附表編號(一)所示帳戶，以及如附表編號(二)、(三)所示帳戶
    ，分別係被告丁○○、丙○○所有，且提供予該詐欺集團成
　　員「張義男」、「小龍」等共同正犯使用，作為詐取被害人
　　金錢之存、取款工具。雖該等帳戶之存摺、提款卡並未扣案
　　，惟前述帳戶既係被告丁○○、丙○○所有，且提供其等犯
　　本件詐欺取財罪所用之物，又被告丁○○、丙○○於本院審
    理時均供稱「張義男」、「小龍」事後將存摺、印章等物歸
    還（見審判筆錄第4 頁)， 況遍查全卷，亦無其他證據證
　　明上揭帳戶之存摺、提款卡均已滅失而不存在，自應依刑法
  　第38條第1 項第2 款規定，宣告沒收之。
七、撤銷改判之理由：
    原審細為審究予以論罪科刑，固非無見，惟查：(一)、「張義
    男」、「小龍」等所屬詐欺集團成員，於本案分別詐騙被害
　　人甲○○、乙○○2 人，係屬2 罪，原審認係集合犯，為實
  　質一罪，尚有未洽。(二)、又原審既認被告2 人與「張義男」
　　、「小龍」及所屬詐騙集團作員間為共同正犯，惟論罪法條
  　「核被告丁○○、丙○○所為係犯刑法第339 條第1 項之幫
    助詐欺取財罪」（原審判決第6 頁第10行），亦有未洽。(三)
　　、被告2 人為身心健全之成年人，正值青壯，縱使經濟狀況
  　不佳，應努力向上，從事正當工作。詎其等投機取巧，對於
　　提供金融機構帳戶供不詳之人使用，有利詐騙集團欺騙他人
　　乙節，有所知悉，竟不違反其本意，提供自己之金融帳戶予
  　他人轉帳、存提款使用，詐欺集團成員因身份不致曝光，有
    恃無恐而膽大妄為，造成無辜民眾遭騙而受有金錢損失，助
    長詐騙財產犯罪風氣，對社會治安形成重大影響。被告2 人
    更進一步為詐騙集團從事提領工作，參與詐欺取財之犯行，
    提領之金額分別高達1,806,000 元、1,754,000 元，使被害
    人損失慘重，迄今未與被害人達成和解，犯後態度亦非良好
    ，原審以共同詐欺取財罪之5 年以下法定刑度而言，僅量處
    有期徒刑6 月，顯然過輕，難予以社會必要之教示及予被告
　　適當之警惕，是原判決於此部分量刑亦屬過輕，尚有未當。
　　(四)被告犯罪時間係在民國96年4 月24日以前，且非中華民國
　　96年罪犯減刑條例第3 條所列不予減刑之情形，應依該條例
  　第2 條第1 項第3 款規定，減其刑期2 分之1 ，然因該條例
    乃自96年7 月16日始施行，原審未及審酌適用該條例，尚有
    未合。綜上，檢察官上訴意旨為有理由，自應由本院將原判
    決予以撤銷改判。
據上論斷，應依刑事訴訟法第455 條之1 第1 項、第3 項、第36
9 條第1 項前段、第364 條、第299 條第1 項前段，刑法第28條
、第339 條第1 項、第41條第1 項前段，刑法施行法第1 條之1
第1 項、第2 項前段，中華民國96年罪犯減刑條例第2 條第1 項
第3 款、第7 條、第9 條，判決如主文。
本案經檢察官藍海擬到庭執行職務。
中　　華　　民　　國　　96　　年　　9 　　月　　18　　日
　　　　　　　　刑事第十庭  審判長法　官　侯志融
                                  法  官  歐陽漢菁
                                  法  官  楊博欽
本正本證明與原本無異。
不得上訴。
                                  書記官  張玉如
中　　華　　民　　國　　96　　年　　9 　　月　　21　　日
附表
┌──┬───┬────┬────────┬────────┐
│編號│戶  名│開戶時間│  金融機構      │帳號　　        │
├──┼───┼────┼────────┼────────┤
│ (一) │丁○○│87.12.21│臺灣郵政股份有限│0000000-0000000 │
│    │　　　│        │公司中和南勢角郵│號              │
│    │      │        │局              │                │
├──┼───┼────┼────────┼────────┤
│ (二) │丙○○│94.09.21│台北國際商業銀行│0000000000000   │
│    │      │        │五股分行        │                │
├──┼───┼────┼────────┼────────┤
│ (三) │丙○○│82.02.13│臺灣郵政股份有限│0000000-0000000 │
│    │　　　│        │公司新莊後港路郵│號              │
│    │      │        │局              │                │
└──┴───┴────┴────────┴────────┘
